臺灣高雄地方法院刑事判決　　　　　　　93年度訴字第3371號
公　訴　人　臺灣高雄地方法院檢察署檢察官
被　　　告　甲○○　男　66歲.
上列被告因誣告案件，經檢察官提起公訴（92年度偵字第22496號）
，本院判決如下：
    主  文
甲○○意圖他人受刑事處分，向該管公務員誣告，處有期徒刑伍
月。
    事  實
一、緣甲○○於民國86年2 月間，與丁○○各出資新臺幣（下同
    ）50萬，由丁○○出面借給戊○○，並約定利息每月2 分8
    釐即月息2 萬8 千元，由丁○○收取後，將其中一半即1 萬
    4 千元交給甲○○。戊○○同時亦將高雄縣岡山鎮○○段
    350 、351 、391 地號之土地設定抵押權予甲○○及丁○○
    作為擔保債權。丁○○、甲○○與戊○○原約定借貸期間為
    86年2 月至86年5 月，於借貸成立之初先預收取3 個月之利
    息，惟屆期戊○○無法返還本金，遂得丁○○及甲○○之同
    意，繼續繳納利息至償還本金之日止，並仍由丁○○收取利
    息後轉交甲○○。於88年10月間，甲○○與丁○○因收取另
    貸予陳金杯借款之利息錢應如何分配產生爭執，2 人因此互
    相表示「自今後起，戊○○之利息錢各人收取各人的」，嗣
    甲○○因當初借款給戊○○係由於丁○○從中介紹，而戊○○卻無法按時繳納利息，執意丁○○仍應幫其收取，明知其
    自86年5 月間起至88年10月間止，只要戊○○有繳納利息，
    丁○○均將其中一半利息轉交並由甲○○簽收，竟意圖使丁○○受刑事處分，而於不詳時間，委請律師代為撰寫虛構「
    丁○○為代書，從事經營地下錢莊為人辦理抵押借款為業，
    為從事業務之人。86年2 月間，其客戶向其抵押借貸1 百萬
    元，因其資金不足，邀同甲○○共同擔任金主，各出資新台
    幣50萬元，連同自己之資金50萬元，合計1 百萬元，共同出
    借予戊○○，由戊○○提供其所有座落高雄縣岡山鎮○○段
    350 地號建地為甲○○及丁○○設定抵押權各二分之一。告
    訴人乃將50萬元交付被告轉介其客戶，並辦妥抵押設定。詎
    丁○○告訴人受甲○○之託放款後，其收取借款人戊○○按
    月繳交之利息，依約應交付其中一半予甲○○，丁○○竟意
    圖為自己不法之所有，自86年3 月起迄今，於向戊○○收取
    利息後，竟將之侵占入己，中飽私囊，未將利息其中二分之
    一交付甲○○，屢經甲○○催討，丁○○均置之不理」之告
    訴狀，並於89年7 月12日向臺灣高雄地方法院檢察署呈遞，
    誣指丁○○犯有業務侵占罪名，嗣經臺灣高雄地方法院檢察
    署分為89年度偵字第15689 號對丁○○進行偵辦後，認丁○○並無甲○○所告侵占利息之事，罪嫌不足而為不起訴處分
    確定。
二、案經丁○○訴請臺灣高雄地方法院檢察署檢察官偵查起訴。
    理  由
壹、程序部分
  (一)按被告以外之人（包括證人、鑑定人、告訴人、被害人及共
    同被告等）於審判外之陳述雖不符刑事訴訟法第159 條之1
    至之4 等4 條之規定，而經當事人於審判程序同意作為證據
    ，法院審酌該言詞陳述或書面陳述作成時之情況，認為適當
    者，亦得為證據；當事人、代理人或辯護人於法院調查證據
    時，知有刑事訴訟法第159 條第1 項不得為證據之情形，而
    未於言詞辯論終結前聲明異議者，視為有前項之同意，同法
    第159 條之5 定有明文。立法意旨在於傳聞證據未經當事人
    之反對詰問予以核實，原則上先予排除。惟若當事人已放棄
    反對詰問權，於審判程序中表明同意該等傳聞證據可作為證
    據；或於言詞辯論終結前未聲明異議，基於尊重當事人對傳
    聞證據之處分權，及證據資料愈豐富，愈有助於真實發見之
    理念，且強化言詞辯論主義，使訴訟程序得以順暢進行，上
    開傳聞證據亦均具有證據能力。
  (二)本件告訴人丁○○固曾於偵查中為陳述，其性質雖屬傳聞證
    據，且未經具結，復查無符合同法第159 條之1 至之4 等前
    4 條之情形，原無證據能力，惟其等所為之上開偵訊筆錄內
    容，業經當事人於本院審判程序同意作為證據，且經本院予
    以提示並告以要旨，並經檢察官及被告表示意見。當事人已
    知上述筆錄乃傳聞證據，且均未於言詞辯論終結前對該等筆
    錄內容異議，本院審酌該言詞陳述作成時，並無不法之情況
    ，依上開規定，是告訴人於偵查中之證言應具有證據能力。
  (三)又告訴人所提出之收據，屬傳聞證據，然當事人於本院言詞
    辯論終結前，均未就該收據之證據能力為爭執或聲明異議，
    且本院審酌該收據上之簽名為被告所親簽，業據被告供明在
    卷，且未敘述本件案發經過等事實，而具有相當之中立性，
    其作成過程並無不適當，依刑事訴訟法第159 之5條 ，亦得
    作為證據，
貳、實體部分
一、訊據被告在本院審理時固坦承有對被害人丁○○提出侵占告
    訴之行為，但辯稱：我沒有向丁○○同意自88年10月份以後
    ，由各人收取各人的利息，我是告丁○○88年10月以後收取
    的利息沒有給我，88年10月以前我有收取的我就有在帳冊上
    簽名，至於告訴狀的內容，是律師狀紙與我的本意有誤差，
    我並沒有誣告云云。經查：
  (一)被告上開犯行，業據告訴人丁○○於偵查中及本院審理中指
    訴甚詳，且有他項權利證明書、抵押權設定證明書、被告親
    自簽名之收據各1 份在卷可稽，而被告確有以丁○○自86年
    5 月份以後至88年10月間止，均向戊○○收取利息後未將利
    息交付甲○○等情，向檢察官提出丁○○有侵占行為之告訴
    ，亦有告訴狀1 紙在卷可參（見89年度偵字第19689 號卷第
    1 頁，其告訴內容如事實欄之記載）。又被告對丁○○提出
    侵占告訴部分，業經臺灣高雄地方法院檢察署於90年5 月31
    日以89年度偵字第15689 號為不起訴處分確定，復有上開不
    起訴處分書1 份附卷可稽。
  (二)被告雖辯稱伊告訴丁○○侵占係指88年10月份以後，丁○○
    所收取之利息未交付伊，告訴狀內容與伊本意有誤差云云。
    惟查：被告於初次89年7 月26日檢察官偵訊時指稱：（問：
    經過情形？）我與丁○○各出50萬元借給她之客戶戊○○，
    戊○○按月給付利息，其中一半應歸我所有，但她都未交付
    給我。（問：錢何時借戊○○？）86年2 月25日我在她家交
    給她的。（問：她拿多少利息給你）只有在88年5 月21日交
    付4 萬2 千元之利息給我，其餘都被她侵占。（問：當時如
    何約定？）她叫我共同出錢借給戊○○說要按月給付1 萬4
    千元之利息給我，結果都未給我。（問：她之前沒付給你，
    你都未向她催討？）我去她都跟我吵架，只有在88年5 月21
    日，她之會計有交4 萬2 千元給我（見上開偵查卷第18頁背
    面至第19頁）等語在卷，可見被告於提出告訴時，即係以丁○○除已給付之4 萬2 千元外，侵占戊○○自86年5 月起交
    付之所有利息為告訴內容。而被告委請律師撰寫狀紙，應是
    依據被告口述內容加以撰寫，如被告未做此主張，律師當不
    致任意虛構內容。況且如為律師誤解被告之意思以致撰寫內
    容有誤，何以被告於偵查初訊時亦如此主張？是被告辯稱其
    本意與告訴狀紙有誤差，應屬卸責之詞，自非可採。
  (三)且查，丁○○除於88年5 月26日交付4 萬2 千元之利息給被
    告外，85年5 月間至88年10月間之利息亦陸續交付給被告，
    業據被告於本院審理時自承：我有收取的我就有簽名等語，
    並有被告簽名之收據1 份在卷可證，核與告訴人丁○○於本
    院審理時證稱：（問：約定利息之後，利息所得如何與被告
    朋分？何人去取息？）86年2 月時戊○○原本借款3 個月，
    所以預先支付3 個月之利息，之後戊○○沒有還款，從5 月
    又開始繳納利息。利息都是戊○○拿來我家，我與被告各分
    一半，1 萬4 千元。戊○○如有拿來，我就拿給被告一半。
    （問：被告來收取利息時，你是否讓他在單據上面簽收？）
    是的，所以戊○○2 月借錢，已經繳納3 個月，我在上面有
    註明（86年）5 月23日付戊○○1 萬4 千元，表示該利息是
    從5 月23日繳納繳到6 月23日，後面的簽名是被告簽收的。
    （問：於86年5 月至88年10份確實都有支付被告利息？）有
    收就會有支付，但是沒有按月支付。（見本院卷94年3 月31
    日審理筆錄）等語，及證人丙○○於本院審理時證稱：（問
    ：從86年5 月間至88年10月份間，被告是否都到你家收取戊○○的利息？）是的。（問：在87年6 月30日有付戊○○1
    萬4 千元等，這有些是否你交給被告時，被告在後面簽名的
    ？）對，就是我當場付錢給他，他當場簽名的等語（見本院
    卷94年3 月31日審理筆錄）相符。足見丁○○在86年5 月至
    88 年10 月份間之利息，戊○○所交付丁○○之利息，丁○○均已轉交給被告，並據被告簽收，丁○○並無侵占被告應
    得利息之行為，應堪認定。
  (四)至於88年10月份間，丁○○與被告因其2 人先前共同借款給
    陳金杯，嗣因收取利息應如何分配起爭執，因而相互表示今
    後對戊○○的利息錢由各自收取乙情，此有證人丁○○於本
    院審理時證稱：（問：為何88年10月份後帳冊沒有記載被告
    取息？）10月份來，因為陳金杯事件，11月份陳金杯還錢，
    我先生處理該事件，被告對於該件陳金杯的借款收款數目與
    當時所協議不相符，他堅持要多收2 萬元，所以協議從88年
    10月份開始，以後他在這邊放款的利息，各自收取，包括戊○○部分。這是他自己表示的，我也當場答應（見94年3 月
    31日審理筆錄）等語綦詳，核與證人丙○○於本院審理時證
    稱：（問：88年10月份你母親與被告因陳金杯事件，約定各
    自收取各自的利息時，你是否在場？）有。他這句話說2次
    ，第一次是在他家時，另一次是被告來我家跟我母親當場說
    的。（問：各人收取各人利息是誰說的？）他這句話說了2
    次，第一次是被告說的，之後被告來我家，我母親質問被告
    不是說各人要收各人的被告當場附和各人收各人的（見94年
    3 月31日審理筆錄）等語相符。而被告雖否認曾對丁○○說
    各人利息各人收等語，但被告確知今後各人利息各自收取一
    事，此據被告於偵查中稱：（問：丁○○是否有與你說各人
    利息各人收？）有，吵架時，他打我頭一下並說利息各人自
    行收取，後來我去丁○○家裡，丁○○向我揚言各人利息個
    別處理等語（見89年度偵字第15689 號卷第60頁）。是被告
    與丁○○對於上開各人利息各自收取究竟是誰所說雖有爭執
    ，但被告並不否認其知悉丁○○已不再為被告收取戊○○自
    88年10月份後利息之事實。況且證人戊○○亦於本院審理時
    證稱：（問：繳不起利息時，丁○○是否有跟你表示繳息一
    半1 萬4 千元即可？）有。（問：88年丁○○跟你收取多少
    錢？）88年那次繳16萬多，之後我還有繳息，一年大約都繳
    息4 萬元至6 萬元（見94年3 月31日審理筆錄）等語，顯見
    丁○○雖未明確向戊○○表示今後僅收自己之利息不包含被
    告之部分，然確曾向戊○○表示其僅收取1 萬4 千元之利息
    錢。而其向戊○○表示的部分即正好為其應得之部分。另參
    諸上開收據上記載（87年）12月28日付戊○○2 萬8 千元至
    88年元月26日、（88年）2 月1 日付戊○○1 萬4 千元至88
    年2 月26日、（88年）10月7 日付戊○○4 萬2 千元至5月
    26日等情，被告與丁○○自88年1 月至同年9 月份之利息已
    收取14萬元。如依戊○○所言其88年間所繳的利息僅16萬多
    ，扣除88年10月份前已繳納之14萬元部分，戊○○於88年10
    月份之後向丁○○繳納之2 萬餘元，尚且不足清償丁○○應
    收部分之利息，是丁○○並無為被告收取88年10月份後之利
    息，更無侵占被告此部分利息之行為。
  (五)被告在丁○○於偵查中提出收據後，始才改口指稱：（問：
    丁○○有給付戊○○借款之利息有收據為憑，有何意見？）
    丁○○只付到88年5 月份，之後即未再付利息，但她仍有繼
    續向戊○○收取利息（見89年度偵字第15689 號卷第54頁）
    云云。可知被告在對丁○○提出侵占告訴時，即已知悉丁○○並無侵占86年5 月份至88年10月份之利息，僅因其後戊○○因窮困無法交付利息，為迫使丁○○將其所收取之利息分
    一半給被告，而對丁○○提出侵占告訴，其主觀上有使丁○○受刑事處分，而向該管公務員誣告之意圖至明。
  (六)綜上所述，被告前開所辯，顯係臨訟卸責之詞，不足採信，
    本件罪證明確，被告誣告犯行堪以認定。
二、核被告所為，係犯刑法第169條第1項誣告罪。爰審酌被告誣
    指他人犯罪，致使刑事偵查機關浪費無益資源，進行調查其
    所誣指之犯罪情節，對國家司法權之行使，易致生錯誤之結
    果，並使被害人疲於應訴，致生訟累，對被害人名譽亦生危
    害，惡性非輕，且犯後飾詞卸責，態度不佳，未見悔意等一
    切情狀，量處如主文所示之刑，以示懲儆。末按，被告前固
    未曾受有期徒刑以上刑之宣告, 有臺灣高等法院被告全國前
    案紀錄表1 份在卷可參，但本院認被告始終否認犯行，犯後
    毫無悔意，非但迄今未積極與與被害人達成和解，開庭時猶
    態度蠻橫等情狀，本院因認難保被告無再犯之虞，並無以暫
    不執行為適當之情事存在，故不宜宣告緩刑，併此敘明。
據上論斷，應依刑事訴訟法第299條第1項前段，刑法第169條，
判決如主文。
本案經檢察官乙○○到庭執行職務。
中　　華　　民　　國　　94　　年　　7 　　月　　7 　　日
                  鳳山刑事第1庭審判長法　官  陳志銘
                                     法  官  王雅苑
                                     法  官  林芳華
華以上正本證明與原本無異。
如不服本判決，應於判決送達後10日內，向本院提出上訴狀。
                                     書記官  賴佳慧
中　　華　　民　　國　　94　　年　　7 　　月　　7 　　日
附錄本案論罪科刑法條
刑法第169條
意圖他人受刑事或懲戒處分，向該管公務員誣告者，處7年以下
有期徒刑。
意圖他人受刑事或懲戒處分，而偽造、變造證據，或使用偽造、
變造之證據者，亦同。
